【裁判字號】    99,訴緝,47
【裁判日期】    991223
【裁判案由】    偽造文書等
【裁判全文】
臺灣臺南地方法院刑事判決              99年度訴緝字第47號
公  訴  人  臺灣臺南地方法院檢察署檢察官
被      告  陳塗元
上列被告因偽造文書等案件，經檢察官提起公訴（79年度偵字第
5885號），本院判決如下：
    主  文
本件免訴。
    理  由
一、公訴意旨略以：被告陳塗元與陳王芳連之夫陳建樹係屬兄弟
    關係，渠等之父陳武松於民國77年間逝世後，陳塗元前往高
    雄市前鎮區○○○路72巷20弄20之2號其兄陳建樹住處，佯
    稱欲代辦遺產繼承登記，陳建樹、陳王芳連乃將陳建樹印鑑
    及印鑑證明書五份交與陳塗元，詎陳塗元意圖為自己不法之
    所有，未徵得陳建樹之同意，擅自將陳建樹所繼承之新營市
    ○○○段328-8、328-16地號及其地上建物之持分4分之1與
    其他繼承人之繼承部分，一併於78年7月間與案外人謝花成
    立買賣契約，以新台幣（下同）630萬元之價格出賣與謝花
    ，佯稱有得到陳建樹及其他繼承人之同意，代為出賣。謝花
    遂於78年7月30日先行交付520萬元，而陳塗元未能依約交屋
    並辦理所有權登記，謝花乃於79年8月6日以郵局存證信函通
    知陳建樹等人塗銷買賣標的物之查封登記或退還交付之款項
    ，陳建樹始悉上情，案經被害人陳建樹之妻陳王芳連訴請偵
    辦，認被告陳塗元涉犯刑法第339條第1項、第210條、第335
    條第1項詐欺取財、偽造私文書、侵占罪，所犯三罪有方法
    結果之牽連關係，應從一重處斷等語。
二、按案件時效已完成者，應諭知免訴之判決，且得不經言詞辯
    論為之，刑事訴訟法第302條第2款、第307條分別定有明文
    。次按於偵查中或審判中通緝被告，其追訴權之時效均應停
    止進行，但須注意刑法第83條第3項規定（29年2月14日院字
    第1963號解釋參照）。又牽連犯追訴權時效，在各個犯罪間
    各自獨立，不相干連，應分別計算，最高法院69年臺上字第
    4917號著有判例可資參照。
三、本案被告陳塗元行為後，刑法部分條文於94年1月7日修正，
    同年2月2日經總統公布，並自95年7月1日起施行；另於刑法
    施行法增訂第8條之1「於中華民國94年1月7日刑法修正施行
    前，其追訴權或行刑權時效已進行而未完成者，比較修正前
    後之條文，適用最有利於行為人之規定」，該增訂之規定亦
    於95年7月1日起施行。又現行刑法第2條第1項規定：「行為
    後法律有變更者，適用行為時之法律，但行為後之法律有利
    於行為人者，適用最有利於行為人之法律。」，該規定係規
    範行為後法律變更所生修正前、後法律比較適用之準據法，
    於新法施行後，應逕適用該新法第2條第1項之規定，為「從
    舊從輕」之比較。茲就刑法修正前、後有關追訴權時效期間
    之規定，臚列說明如下：
    (一)本案被告行為時即修正前刑法第80條追訴權之時效期間規
      定為：「追訴權，因左列期間內不行使而消滅：一死刑、
      無期徒刑或10年以上有期徒刑者，20年。二3年以上10 年
      未滿有期徒刑者，10年。三1年以上3年未滿有期徒刑者，
      5年。四1年未滿有期徒刑者，3年。五拘役或罰金者，1
      年。前項期間自犯罪成立之日起算。但犯罪行為有連續或
      繼續之狀態者，自行為終了之日起算」。修正後刑法第80
      條則規定：「追訴權，因下列期間內未起訴而消滅：一犯
      最重本刑為死刑、無期徒刑或10年以上有期徒刑之罪者，
      30年。二犯最重本刑為3年以上10年未滿有期徒刑之罪者
      ，20年。三犯最重本刑為1年以上3年未滿有期徒刑之罪者
      ，10年。四犯最重本刑為1年未滿有期徒刑、拘役或罰金
      之罪者，5年。前項期間自犯罪成立之日起算。但犯罪行
      為有繼續之狀態者，自行為終了之日起算」。本件公訴人
      認被告所涉犯之刑法第339條第1項詐欺取財罪、第210條
      偽造私文書罪與第335條第1項侵占罪，法定最重本刑均為
      「5年以下有期徒刑」，依被告行為時即修正前刑法之規
      定，追訴時效期間為10年，依修正後刑法之追訴時效期間
      則為20年，比較修正前、後關於追訴權時效期間之刑罰法
      律，適用修正前刑法第80條第1項第2款之規定，對被告較
      為有利。
    (二)依修正前刑法第80條第1項規定「追訴權，因左列期間內
      『不行使』而消滅。」，修正後刑法第80條第1項則規定
      「追訴權因下列期間內『未起訴』而消滅。」；另依修正
      前刑法第83條第1項規定「追訴權之時效，如依法律之規
      定，偵查、起訴或審判之程序，不能開始或繼續時，停止
      其進行。」。修正後刑法第83條第1項則規定「追訴權之
      時效，因起訴而停止進行。依法應停止偵查或因犯罪行為
      人逃匿而通緝，亦同。」，參修正立法理由謂「按追訴權
      之性質，係指檢察官或犯罪被害人，對於犯罪，向法院提
      起確認國家刑罰權之有無及其範圍之權利。因此，追訴權
      消滅之要件，當以檢察官或犯罪被害人未於限期內起訴為
      要件，倘經起訴，追訴權既已行使，原則上即無時效進行
      之問題」，即依修正前規定，若已實施偵查，追訴權既無
      不行使之情形，自不生時效進行問題，而依修正後規定，
      縱已開始偵查，在未起訴前，除依法應停止偵查或因犯罪
      行為人逃匿而通緝者外，追訴權時效期間仍繼續進行，即
      放寬追訴權時效進行之事由，比較修正前、後之規定，適
      用修正後刑法第80條第1項、第83條第1項之規定，對被告
      較為有利。
    (三)綜合上述法律修正前、後之比較，參照增訂刑法施行法第
      8條之1，並本於現行刑法第2條第1項之「從舊從輕」原則
      ，本案以適用修正前刑法第80條之規定較有利於被告。至
      關於追訴權時效之停止進行及其期間、計算，亦應一體適
      用修正前刑法第83條之規定。
四、據上，「追訴權之時效，如依法律之規定，偵查、起訴或審
    判之程序，不能開始或繼續時，停止其進行。前項時效停止
    ，自停止原因消滅之日起，與停止前已經過之期間，一併計
    算。停止原因繼續存在之期間，如達（修正前）刑法第80條
    第1項各款所定期間四分之一者，其停止原因，視為消滅。
    」，為修正前刑法第83條所明定。其次，所謂追訴權，係對
    行刑權而言，應指形式的刑罰權，包括偵查、起訴及審判權
    在內，若已實施偵查，此時追訴權既無不行使之情形，自不
    生時效進行之問題（最高法院82年度第10次刑事庭會議決議
    參照）。
五、經查：
    (一)本案被告陳塗元被訴涉犯刑法詐欺取財、偽造文書與侵占
      等罪，依檢察官起訴犯罪事實及所舉證據資料即被告未經
      繼承人陳建樹等人之同意，擅自將陳建樹與其他繼承人所
      繼承之新營市○○○段328-8、328-16地號土地及其上建
      物，出售證人謝花之時間在78年7月16日，同日自謝花取
      得定金20萬元，同年月31日自謝花取得價金520萬元，並
      於同年8月4日利用陳建樹所交付之印鑑與印鑑證明，以陳
      建樹為出賣人向台南縣鹽水地政事務所聲請辦理上開不動
      產陳建樹應有部分之所有權移轉登記，有不動產買賣合約
      書、收據、土地與建物所有權登記聲請書等附於偵查卷可
      稽，是被告被訴犯罪行為終了之日應為78年8月4日。
    (二)告訴人陳王芳連於79年9月5日向台灣台南地方法院檢察署
      提出告訴，檢察官於是日開始偵查中，於同年10月30日偵
      查終結提起公訴，並於79年11月27日檢送本案卷證資料繫
      屬本院，有告訴狀、檢察官起訴書附於偵查卷，及台灣台
      南地方法院檢察署79年11月26日南檢英定字第11008號函
      附於本院79年度訴字第1213號案卷可稽，被告於本案審理
      期間傳拘無著，為本院於80年2月20日以刑緝字第082號發
      布通緝，亦有通緝書附卷可稽。則本案自79年9月5日檢察
      官開始偵查至同年10月30日偵查終結提起公訴之偵查期間
      1 月又25日，及自79年11月27日繫屬本院至80年2月20日
      本院對被告發布通緝之審理期間2月又23日，尚無追訴權
      不行使之情形，時效均應停止進行。至檢察官偵查終結至
      案件實際繫屬本院之28日期間，因與未行使追訴權無異，
      故此28日應計入追訴權時效進行期間。
    (三)本案於80年2月20日對被告發布通緝後，被告因另案涉詐
      欺罪，另經本院80年度自字第113號於80年8月6日以刑緝
      字第417號與本案併案通緝，有本院刑事被告通緝卡片在
      卷可參（本院第2卷第2頁）。則自80年2月20日起因被告
      逃匿通緝，無從進行審判程序，應停止追訴權時效之進行
      ，依修正前刑法第83條第3項規定「停止原因繼續存在之
      期間，如達於第80條第1項各款所定期間四分之一者，其
      停止原因視為消滅」，本案依修正前刑法第80條第1項第
      2款所定追訴權時效期間10年之四分之一為2年6月，是本
      案追訴權時效停止原因於82年8月19日視為消滅，即自82
      年8月20日起追訴權時效應繼續進行。
    (四)被告於80年10月6日為警緝獲，本院於80年12月30日以刑
      緝銷字第721號撤銷通緝，惟僅就併案通緝之後案即本院
      80年度自字第113號審理為無罪判決（該案已於81年6月30
      日確定），迄未就本案進行審理程序，已據調閱該80年度
      自字第113號刑事判決，並有台灣高等法院被告前案紀錄
      表在卷可參。
六、按刑法（修正前）第80條第1項規定追訴權因一定期間不行
    使而消滅，係指追訴機關於法定期間內，怠於行使追訴權，
    致生時效完成而消滅追訴權之效果。故追訴權消滅時效之發
    生，應以不行使追訴權為其前提要件。又所謂追訴權包括偵
    查、起訴及審判在內。刑事追訴機關於法定期間內怠於行使
    偵查、起訴、審判等追訴權，即生時效完成，而消滅追訴權
    之效果（最高法院82年度第10次刑事庭會議決議、89年度台
    上字第757號、98年度台上字第2094號判決參照）。本院雖
    因被告經警緝獲為本院於80年12月30日撤銷通緝，惟撤銷通
    緝後僅就併案通緝之後案進行審理，實際上並未就併案通緝
    之本案進行任何審理程序，揆之前揭說明，就本案而言，形
    式上雖撤銷通緝，實質上未進行審理程序，應仍屬追訴權不
    行使之情形，故就本案而言，實際上既未行使審判程序，追
    訴權時效仍應繼續進行，準此，本案追訴權時效自78年8月4
    日起算加計不生時效進行之檢察官偵查期間1月又25日、繫
    屬本院至80年2月20日通緝之審理期間2月又23日、因通緝而
    時效停止之2年6月，再加計追訴權時效期間10年，其追訴權
    時效於91年6月22日已完成【計算式：（78年8月4日）＋（1
    月25日）＋（2月23日）＋（2年6月）＋10年＝91年6月22日
    】。綜上，本案被告所涉詐欺取財、偽造私文書與侵占罪嫌
    之追訴權時效均已經完成，應諭知免訴之判決。
七、至於台灣台南地方法院檢察署80年度偵字第2830號移送併辦
    部分，檢察官認與本案起訴部分具有連續犯之裁判上一罪關
    係，請求本院併案審理，惟被告既經諭知免訴判決，即難認
    與移送併辦部分有裁判上一罪關係，應退回檢察官另為適法
    之處理，附此敘明。
據上論斷，應依刑事訴訟法第302條第2款、第307條，判決如主
文。
中    華    民    國    99    年    12    月    23    日
                  刑事第七庭    審判長法  官  林逸梅
                                      法  官  蔡盈貞
                                      法  官  莊政達
以上正本證明與原本無異
如不服本判決應於收受本判決後10日內向本院提出上訴書狀，並
應敘述具體理由。如未敘述上訴理由者，應於上訴期間屆滿後20
日內向本院補提理由書狀（均須按他造當事人之人數附繕本）「
切勿逕送上級法院」。
                                      書記官  郭純瑜
中    華    民    國    99    年    12    月    23    日

司法院資訊處製作；財團法人民間司法改革基金會備份。
